【裁判字號】    97,上國,13
【裁判日期】    970722
【裁判案由】    損害賠償
【裁判全文】
臺灣高等法院民事判決           97年度上國字第13號
上  訴  人  中國文化大學
法定代理人  甲○○
訴訟代理人  曾習賢律師
            呂新科
被 上訴 人  臺北市政府工務局新建工程處
法定代理人  乙○○
訴訟代理人  李宜光律師
複代理人    王藹芸律師
上列當事人間損害賠償事件，上訴人對於中華民國97年2月15日
臺灣臺北地方法院96年度國字第35號第一審判決提起上訴，經本
院於97年7月1日言詞辯論終結，判決如下：
    主      文
上訴駁回。
第二審訴訟費用由上訴人負擔。
    事實及理由
一、本件上訴人聲明求為判決：(一)原判決廢棄。(二)被上訴人在第
    一審之訴及假執行之聲請均駁回。
    被上訴人聲明求為判決：上訴駁回。
二、被上訴人起訴主張：上訴人因新建推廣部大樓附設停車場 (
    下稱系爭停車場），必須使用前方之人行道 (下稱系爭人行
    道)進出，乃向台北市政府工務局（下稱工務局）申請在系
    爭人行道上設置車行斜坡道 (下稱系爭斜坡道)，並經工務
    局於民國 (下同)88年7月23日核准。詎上訴人竟未按設計圖
    說所示材料施工，擅自改鋪高壓紅磚，事後復未盡管理維護
    責任，致系爭斜坡道鋪面因長期受車輛輾壓而破損鬆動。雖
    上訴人依工務局養護工程處 (下稱養工處，現修正名稱為水
    利工程處)94 年10月5日函示，於同年月14日雇工修繕系爭
    斜坡道，惟仍未修繕平整。嗣訴外人王美玲於94年10月30日
    下午4時10分許，行經系爭斜坡道時，因踢及凸起之紅磚，
    而重心不穩向前傾倒，受有下巴撕裂傷、頸椎挫傷、咀嚼肌
    功能障礙之傷害。由於上訴人未就系爭斜坡道善盡管理維護
    責任，並違反台北市○○道設置斜坡道申請辦法 (下稱斜坡
    道申請辦法)第10條之規定，致訴外人王美玲因而跌倒受傷
    ，自屬可歸責於上訴人之事由，伊已依訴外人王美玲所提出
    之國家賠償請求，於96年6月21日賠償其新臺幣（下同）275
    萬8,852元，自得向上訴人求償等情，爰依據國家賠償法第3
    條第2項、民法第184條第1項及第2項之規定，求為命上訴人
    給付275萬8,852元及自96年6月21日起，至清償日止，按年
    息5%計算利息之判決。
    上訴人則以：訴外人王美玲跌倒之位置，係在系爭停車場旁
    花圃前方之系爭人行道上，並非在系爭斜坡道上，而系爭人
    行道屬公共設施，應由被上訴人負責維護；又伊新建推廣部
    大樓前，所送審之設計圖說，業已表明系爭斜坡道係使用高
    壓紅磚，並於完工後領得使用執照，自無未按圖施工之情事
    ；又伊雖曾認養系爭人行道1年，惟認養期間早在91年4月30
    日即已屆滿，至伊於94年10月14日雇工修繕系爭斜坡道，乃
    係公益行為，不能據以認定伊有維護義務，亦不因而免除國
    家之維護責任云云，資為抗辯。
三、經查上訴人因新建系爭停車場，必須在系爭人行道上設置系
    爭斜坡道，乃向工務局提出申請，經工務局於88年7月23 日
    予以核准後，已於90年間完工，並取得使用執照；上訴人曾
    自90年5月1日起，至91年4月30日止認養系爭人行道；養工
    處曾於94年10月5日通知上訴人修復系爭停車場出入口處，
    上訴人乃於94年10月14日雇工整修；訴外人王美玲於94年10
    月30日下午4時10分許，行經系爭人行道跌倒，受有下巴撕
    裂傷、頸椎挫傷、咀嚼肌功能障礙之傷害，乃向被上訴人請
    求國家賠償 (下稱系爭國家賠償事件)，並達成由被上訴人
    賠償訴外人王美玲275萬8,852元之協議，已由被上訴人於96
    年6月21日如數給付訴外人王美玲之事實，為兩造所不爭執
    ，並有工務局88年7月23日函文、設計圖說、使用執照、台
    北市○○道鋪面認養契約書、養工處90年6月4日及94年10月
    5 日函文、上訴人推廣教育部94年10月15日函文、現場照片
    、國家賠償請求書、國家賠償事件協議紀錄及收據可證 (見
    原審卷6至8、13至19、37至43、71至73、75至87、102頁)，
    自堪信為真實。
四、被上訴人主張上訴人就系爭斜坡道未善盡管理維護責任，致
    訴外人王美玲因而跌倒受傷，自應負賠償責任等語。雖上訴
    人予以否認，並以前揭情詞置辯；但查：
(一)、依上訴人於88年7月1日送交台北市交通管制工程處之系爭停
    車場配置圖說所示，系爭停車場設有兩處車輛出入口，每處
    寬約5.35公尺，其間以寬約2.5公尺之花圃相隔，系爭斜坡
    道則位在上開兩處車輛出入口及花圃之正前方 (見本院卷63
    至70頁)，是上訴人所為花圃前方非屬系爭斜坡道範圍之抗
    辯，並不足取。又上訴人固曾於訴外人王美玲94年10月30日
    跌倒前之94年10月14日，雇工整修系爭斜坡道之鋪面紅磚，
    惟依訴外人王美玲在系爭國家賠償事件所提出之現場照片顯
    示，系爭停車場左側車輛出入口處前方鋪面紅磚，部分仍呈
    現浮凸不平整現象 (見原審卷75至78頁)，且訴外人王美玲
    亦指明其係在系爭停車場左側車輛出入口處前方踢到凸出物
    ，致重心不穩向前仆倒，自其所踢到之凸出物算起，至其仆
    倒在上開花圃前方止，距離約5公尺 (見原審卷75至81頁)，
    而上訴人就訴外人王美玲所為之上開主張，並未在被上訴人
    於96年4月16日所召開之系爭國家賠償事件會議中予以爭執
    (見原審卷11、12頁)，甚至於事後，猶在系爭斜坡道上置放
    「人行道地磚不平、行人請小心！」之警示標語，顯見上訴
    人就系爭斜坡道鋪面紅磚因有浮凸不平整現象，致訴外人王
    美玲因而不慎踢到而仆倒受傷之情形原不爭執，足認訴外人
    王美玲之跌倒受傷，確與系爭斜坡道鋪面紅磚浮凸不平整具
    有相當因果關係。又依事發當時現場監視器拍攝畫面翻拍照
    片顯示，訴外人王美玲仆倒後之位置，固係在兩處車輛出入
    口間之花圃前方鋪面紅磚上 (見原審卷84至86頁；本院卷33
    、34頁)，惟經核上開位置，仍屬系爭斜坡道之範圍，已如
    上述，且與上開施工之系爭停車場左側車輛出入口前方鋪面
    紅磚相鄰，並經訴外人王美玲於事發後請求國家賠償時，具
    體指明係先踢到車輛出入口前方鋪面紅磚凸出物後，始向前
    仆倒在花圃前方 (見原審卷79頁)，足見訴外人王美玲最後
    所仆倒之位置固係在花圃前方，仍不足據為有利於上訴人之
    認定。
(二)、查建築師受託申請新建房屋建造執照，若因附設停車場需於
    人行道紅磚開缺口或斜坡道時，應一併檢附使用人行道位置
    圖說送請養工處審核，有工務局建築管理處74年2月22日、
    79 年1月10日函文及養工處78年12月27日函文可證 (見原審
    卷109至112頁)。是上訴人於88年間新建推廣部大樓時，其
    所委託之潘冀聯合建築師事務所於領得建造執照後，即依照
    建造執照注意事項，於88年6月21日向工務局提出車道出入
    口紅磚斜坡道及開口設計圖說 (下稱系爭斜坡道圖說)送審
    ，並經工務局於同年7月23日予以核准備查 (見本院卷47、
    48 頁)。依被上訴人所提出之系爭斜坡道圖說記載，其鋪面
    應採用「表面粉平後刷耐磨止滑材料4000psiR.C.(混凝土)
    」 (見本院卷64頁)，即上訴人亦自認於最初施工時，確係
    依圖說鋪設水泥路面，嗣後為求都市之美觀與人行道之一致
    ，始在車道改鋪高壓紅磚 (見本院卷40頁)，顯見上訴人嗣
    後在系爭斜坡道改鋪高壓紅磚之行為，並不符合系爭斜坡道
    圖說之設計。雖上訴人否認被上訴人所提出之系爭斜坡道圖
    說之真正，惟查，上開圖說上加蓋有台北市交通管制工程處
    88 年7月1日審核戳章及養工處88年7月19日同意備查之審核
    戳章 (見本院卷63、67、68)，為公文書，依民事訴訟法第
    355條第1項之規定，應推定為真正；且上開圖說上復印製有
    上訴人所委託之潘冀聯合建築師事務所之標識文字，而上訴
    人復不能舉證證明有另份系爭斜坡道圖說存在，是其空言否
    認被上訴人所提出之系爭斜坡道圖說之真正，殊不足取。
(三)、雖上訴人另抗辯：伊在系爭斜坡道改鋪高壓紅磚，係依照養
    工處88年4月30日會勘後所作成之決議辦理，且伊於88年6月
    21日送審時所提出之申請書及工務局於88年7月23日之核准
    函文，均載明「紅磚斜坡道」之文字，伊並已取得使用執照
    云云。惟查，依上開養工處之會勘紀錄記載：「(一)私立中國
    文化大學熱心公益參與市政建設，城區部增建工程申請認養
    周邊人行道，並變更鋪面為花崗石及高壓水泥磚質材美化步
    道，謹表歡迎。.... (五)如需斜坡道之設置，請另案設計規
    劃，提出申請」 (見原審卷34、35頁)，顯係針對上訴人認
    養系爭人行道一事所作成，與系爭斜坡道無涉；又上訴人既
    自認最初係依系爭斜坡道圖說鋪設水泥路面，已如上述，且
    依上訴人推廣教育部95 年12月19日函知工務局新建工程處
    之函文說明欄亦記載：「本校建國南路2段21號大夏館車行
    斜坡道，均係依貴准核准之竣工圖施工，當時係水泥路面，
    嗣後為求都市之美觀與人行道之一致性，在人行道部分，改
    鋪高壓紅磚」 (見原審卷74頁)，可見上訴人於申請設置系
    爭斜坡道時，其鋪面之原始設計確非採用高壓紅磚，從而，
    自不能僅以其申請書上載有「紅磚斜坡道」之文字，以及工
    務局函文中亦相應載有「紅磚斜坡道」之文字 (見本院卷47
    、48頁)，即遽認主管機關已同意系爭斜坡道鋪面採用高壓
    紅磚材質。又上訴人於系爭斜坡道竣工時，既係按圖說設計
    採用水泥路面，已如上述，是其取得使用執照，自無不合，
    亦不足據為認定上訴人嗣後改鋪高壓紅磚係屬合法。是上訴
    人所為此部分之抗辯，亦不足取。
(四)、又台北市政府於92年12月30日所頒訂台北市○○道設置斜坡
    道申請辦法 (下稱設置斜坡道辦法)，已於第10條規定：「
    斜坡道及附屬設施，由申請人負責管理維護」，並於第11條
    第1項前段規定：「斜坡道之使用，不得妨礙人行道上行人
    之通行」 (見原審卷113頁)。查系爭斜坡道固早在設置斜坡
    道辦法頒訂前之88年間即已設置，惟上訴人在設置斜坡道辦
    法頒布後，既仍繼續使用系爭斜坡道，則其使用行為，自應
    受該辦法之管理約束，此經參諸上訴人於接獲養工處94年10
    月5日通知應於同年月15日前修繕系爭斜坡道之函文後，旋
    即於同年月14日雇工整修，並於同年月15日將修繕情事函覆
    養工處至明 (見原審卷14、15頁)，是上訴人所為伊修繕系
    爭斜坡道僅係單純公益行為之抗辯，亦不足取。
(五)、按公有公共設施因設置或管理有欠缺，致人民生命、身體或
    財產受損害者，國家應負損害賠償責任；又上開情形，就損
    害原因有應負責任之人時，賠償義務機關對之有求償權，國
    家賠償法第3條第1項、第2項分別定有明文。又上開規定所
    定之國家賠償責任，係採無過失主義，即以該公共設施之設
    置或管理有欠缺，並因此欠缺致人民受有損害為其構成要件
    ，非以管理或設置機關有過失為必要 (最高法院85年台上字
    第2776號判例參照)。查系爭斜坡道既係由系爭人行道予以
    改建，且與周邊之系爭人行道相銜接，除供系爭停車場之車
    輛進出使用之外，亦供公眾行走使用，是依其使用方式及使
    用目的以觀，仍屬公有公共設施，是其因設置或管理有欠缺
    ，發生路面浮凸不平整現象，致訴外人王美玲因而踢到，重
    心不穩而仆倒受傷，依上開說明，其管理機關即被上訴人固
    應對訴外人王美玲負損害賠償責任。惟系爭斜坡道雖屬公有
    公共設施，惟實際上係由上訴人申請，經被上訴人所屬工務
    局核准上訴人設置後，一直由上訴人使用中，上訴人對之自
    負有管理維護之義務，詎上訴人竟於設置系爭斜坡道後，違
    法變更其鋪面為高壓紅磚，已有違其應盡之管理維護義務，
    又其於94年10月14日進行系爭斜坡道之高壓紅磚修繕工程時
    ，復未盡善良管理人之注意義務，致修繕完畢後之系爭斜坡
    道，呈現浮凸不平整現象，致訴外人王美玲因而踢到，重心
    不穩而仆倒受傷，顯有過失，自應負損害賠償責任。被上訴
    人就系爭國家賠償事件，既已於96年6月21日賠償訴外人王
    美玲275萬8, 852元，而上訴人復對於上開賠償金額之計算
    並不爭執 (見原審卷107頁背面)，則被上訴人依據上開規定
    ，對於上訴人即有求償權。是被上訴人依據國家賠償法第3
    條第2項之規定，請求上訴人賠償275萬8,852元，及自其賠
    償訴外人王美玲之日即96年6月21日起，至清償日止，按年
    息5%計算之利息，即屬有據。
五、綜上所述，被上訴人依據國家賠償法第3條第2項之規定，請
    求上訴人賠償275萬8,852元及自96年6月21日起，至清償日
    止，按年息5%計算之利息，自屬應予准許。從而，原審所為
    上訴人敗訴之判決，並無不合。上訴論旨仍執前詞指摘原判
    決不當，求予廢棄，為無理由。
六、至兩造其餘之攻擊或防禦方法及未經援用之證據，經本院斟
    酌後，認為均不足以影響本判決之結果，自無逐一詳予論駁
    之必要，併此敘明。
七、據上論結，本件上訴為無理由，依民事訴訟法第449條第1項
    、第78條，判決如主文。
中    華    民    國    97    年     7    月    22    日
                    民事第六庭
                        審判長法  官  林鄉誠
                              法  官  梁玉芬
                              法  官  許紋華
正本係照原本作成。
如不服本判決，應於收受送達後20日內向本院提出上訴書狀，其
未表明上訴理由者，應於提出上訴後20日內向本院補提理由書狀
（均須按他造當事人之人數附繕本）上訴時應提出委任律師或具
有律師資格之人之委任狀；委任有律師資格者，另應附具律師資
格證書及釋明委任人與受任人有民事訴訟法第466條之1第1項但
書或第2項（詳附註）所定關係之釋明文書影本。
中    華    民    國    97    年     7    月    23    日
                              書記官  潘大鵬
附註：
民事訴訟法第466條之1（第1項、第2項）：
對於第二審判決上訴，上訴人應委任律師為訴訟代理人。但上訴
人或其他法定代理人具有律師資格者，不在此限。
上訴人之配偶、三親等內之血親、二親等內之姻親，或上訴人為
法人、中央或地方機關時，其所屬專任人員具有律師資格並經法
院認為適當者，亦得為第三審訴訟代理人。


司法院資訊處製作；財團法人民間司法改革基金會備份。
